臺灣高雄地方法院民事判決　　　　　　　94年度訴字第1155號
原　　　告　甲○○
訴訟代理人　劉啟輝律師
被　　　告　乙○○
　　　　　　戊○○
訴訟代理人　丁○○律師
上列當事人間請求返還不當得利等事件，本院於中華民國94年
10 月7日言詞辯論終結，判決如下：
    主      文
被告乙○○或戊○○應給付原告新台幣陸拾貳萬貳仟貳佰柒拾貳
元，及被告乙○○自民國九十四年五月三十一日起、被告戊○○
自民國九十四年六月一日起至清償日止，按年息百分之五計算之
利息。
原告其餘之請求駁回。
訴訟費用由被告共同負擔二分之一，餘由原告負擔。
    事實及理由
一、被告乙○○經合法通知，未於最後言詞辯論期日到場，核無
    民事訴訟法第386 條各款所列情形，爰依原告聲請，由其一
    造辯論而為判決，核先敘明。
二、原告主張：被告乙○○、戊○○原為夫妻，於民國89年8 月
    29日協議離婚，並約定2 人所生之未成年子女陳○吟（民國
    83年9 月26日出生）、陳○妏（86年5 月31日出生）、陳○
    儒（88年8 月9 日出生）（以下簡稱陳○吟等3 人）由被告
    乙○○監護，且因父母對於未成年子女之扶養義務，不因結
    婚經撤銷或離婚而受影響，故被告乙○○固基於監護之地位
    應對陳○吟等3 人負扶養義務，但被告乙○○未能履行該義
    務時，被告戊○○亦應負擔之。惟被告2 人離婚後，均未支
    付陳○吟等3 人任何生活及教育等相關費用，不盡其扶養之
    責。原告為被告乙○○之胞弟，對陳○呤等3 人本不負有扶
    養之義務，但見陳○吟等3 人生活無依，乃未受被告委任，
    自89年9 月間起至94年4 月間止，按月支出費用代被告墊付
    該3 名未成年子女之扶養費用。所支出的費用，若依政府目
    前所定「扶養親屬寬減額」每人每年74,000元計算，原告共
    已墊付4 年8 個月之扶養費用，共計1,036,000 元。嗣因原
    告發生車禍，無力再為提供，並請求被告應支付原告所支出
    的費用，惟屢經催索，被告均置之不理。為此，基於無因管
    理或不當得利法律關係，聲明請求：被告乙○○或被告戊○○應給付原告1,036,000 元，及自本件起訴狀繕本送達於被
    告翌日起至清償日止，按年息5%計算之利息。
三、被告乙○○經合法通知，未於最後言詞辯論期日到場，亦未
    為答辯。被告戊○○則以：因不懂法律不知子女在未成年之
    前伊仍有扶養義務，但在前開原告支出費用期間，也有帶子
    女出玩，並買東西給子女；且原告身為管理人於開始管理時
    ，即應通知本人，並應俟本人之指示，本件原告並無不能通
    知伊或急迫之情事，惟原告並未通知伊，難謂其管理行為符
    合無因管理之要件；又原告對於陳○吟等3 人縱有扶養之事
    實，亦係基於叔姪關係或同居一家之家屬關係而為扶養，顯
    係履行道德上之義務，不得要求被告戊○○返還；且原告除
    了與陳○呤等3 人居住外，尚有訴外人即原告之母丙○○○
    、原告之兄陳建霖，及陳建霖的兩個孩子，原告及其兄所賺
    取的收入均交付訴外人丙○○○，並由訴外人丙○○○支配
    該款項做為撫養其孫的費用，故撫養人應非原告等語置辯，
    並聲明：駁回原告之訴。
四、兩造不爭執之事項：
    (1)被告乙○○為原告之胞兄，而被告乙○○與被告戊○○於
      89年8 月29日協議離婚，所生子女即陳○吟等3 人則約定
      由被告乙○○監護，並與原告共同居住於高雄市○○區○○路379 巷12號。
    (2)原告未通知被告戊○○給付扶養費用之事實。
    (3)原告所支出之系爭金額均交由訴外人丙○○○，並由丙○○○以該款項作為扶養費用中之一部分。
五、依據兩造前開爭執及主張，本件爭執之事項協議簡化如下：
    (1)原告未通知被告戊○○，是否成立無因管理？(2)原告之請
    求是否應適用當年度所得稅稅率條例所定扶養親屬寬減額計
    算？茲說明如下：
（一）原告未通知被告戊○○，是否成立無因管理？
     1、原告主張因未受被告2 人之委任，對陳○吟等3 人並無
        扶養義務，為被告2 人支出扶養費用，故成立為被告2
        人的無因管理，並提出原告90至92年度綜合所得稅各類
        所得資料清單1 份為證。被告戊○○否認原告的主張，
        抗辯稱：原告並未通知被告，不合於無因管理的要件，
        且上開所得資料無法證明原告確有給付費用的事實，再
        管理事務非係由原告所為等語，原告對於未通知被告戊○○一節，亦不爭，惟對於上開之辯詞陳稱：伊係履行
        法定扶養義務，管理雖違反本人的意思，仍有民法第
        176 條第1 項規定之適用，得請求費用的返還等語。
     2、原告給付扶養費用之事實，業據被告乙○○於審理中自
        認：「我三個小孩確實都是我弟弟在扶養，我現在外面
        也有負債無力償還」有關原告支出費用等情確實。證人
        丙○○○亦證稱：「我現有三個兒子，被告沒有在給我
        錢，另一個兒子（按：即陳建霖）每月給我二萬元，所
        以加上原告每月給我的錢，每月約有五萬元可以用，所
        有的家裡開銷我就從這裡支出（包含小孩補習費、水電
        費、膳食費、貸款‧‧‧等）。我現在總共帶五個孫子
        ，包括被告乙○○的三個小孩，及另一兒子陳建霖（訴
        外人）的二個小孩，五個小孩的支出全部都由我每月五
        萬元裡面支出，包括原告、陳建霖如果有需要錢，也是
        向我拿，因為他們二人每月的薪資都是全部交給我」亦
        足認原告所支出的費用有供陳○吟等3 人扶養費之用。
        被告對於上開證詞，亦無爭執，堪足為憑，是原告確提
        供扶養費用予陳○吟等3 人，應足認定。
     3、又原告關於扶養事務，固未直接管理，惟原告家內均由
        丙○○○所支配管理，此據丙○○○證稱孫子均由伊在
        帶等語明確，被告戊○○對此亦不爭執，惟仍以前揭撫
        養人應非原告等語置辯。惟查：被告亦未對究係何人為
        撫養人，清楚陳明，而係以「家」的共同支配管理，做
        為陳○吟等3 人之所以受到扶養的依據，然我國因「家
        」團體不具有主體地位，被告所辯自於法未合，顯不足
        採。至原告支出費用予丙○○○後，由丙○○○執行扶
        養之管理事務，既為兩造所不爭執，故不論原告曾否明
        示的委任或丙○○○逕為原告無因管理，原告均可間接
        透過丙○○○為扶養管理事務之進行，原告應仍有事務
        之管理行為，足堪認定。
     4、再原告之事務管理並未通知被告戊○○，為兩造所不爭
        。惟未履行通知之義務只是於本人受通知後，指示管理
        人停止管理，而管理人仍為管理時，應認為其管理事務
        違反本人的意思自其違反指示而為管理者，可能有民法
        第174 條第1 項及第177 條之規定的適用，即僅係不適
        法的無因管理，應依債務不履行的規定負其責任，並非
        即不成立無因管理。且承前所述，原告所管理的事務係
        為被告履行扶養義務，依民法第174 條第2 項規定，亦
        無同法第17 4條第1 項之適用，故不僅成立無因管理，
        也屬適法的無因管理，原告陳稱其未通知被告戊○○並
        不影響對被告戊○○無因管理的成立，較符法理，是被
        告之抗辯尚屬無據，應不足採。
      綜上，原告因支出扶養費用，並由丙○○○代為執行管理
      事務，縱未通知被告戊○○，仍成立為被告2 人的無因管
      理，原告自得依法向被告請求所支出的費用。
（二）原告之請求是否應適用當年度所得稅稅率條例所定扶養親
      屬寬減額計算？
     1、按適法無因管理成立時，管理人為本人支出必要或有益
        之費用時，得請求本人償還其費用及自支出時起之利息
        ，民法第176 條定有明文。原告主張依政府目前所定「
        扶養親屬寬減額」每人每年74,000元計算，原告共已墊
        付4 年8 個月之扶養費用，共計向被告請求返還的費用
        為1,036,000 元。被告否認原告計算之金額為真，辯稱
        ：若依原告主張，為每個小孩每年須支出74,000元，每
        年共須支出222,000 元，與原告收入不符等語，並引用
        原告所提出之90至92年度綜合所得稅各類所得資料清單
        1 份為據。
     2、經查：原告所支出的扶養費用利用情形，業據證人丙○○○證稱：原告每月給我30,000元，與訴外人陳建霖所
        給與的20,000元，合計50,000元，所有家裡開銷都是從
        伊支出等語，又原告家庭成員包含陳正勝、丙○○○、
        陳建霖、甲○○、陳○穎、陳○燁、被告乙○○、陳○
        吟、陳○妏、陳○儒共10人，除被告乙○○曾於審理中
        陳明並未住於家中外，均住於高雄市○○區○○路379
        巷12號一戶內，有原告全戶戶藉謄本共4 紙附卷可稽。
        其中原告與訴外人陳建霖的收入均全數交予丙○○○，
        亦據丙○○○前揭證述明確。是若平均計算每一家庭成
        員所享用的生活費用為每人約為5,556 元，其中陳○呤
        等3 人共計每月為16668 元，依前述，原告所提供的費
        用占所有費用的2/3 ，故每月原告為陳○呤等3 人支出
        金額為11,112元，依原告主張，原告為陳○呤等3 人支
        出之期間自89年9 月間起至94年4 月間止，共計4 年8
        月，被告並不爭。是原告為陳○呤等3 人所支出的扶養
        費用為622,272 元（11112 ×（12×4+8）=622272），
        較為合理，應足為據，原告主張應依據當年度所得稅稅
        率條例所定扶養親屬寬減額每人每年74,000元，作為計
        算其所代墊扶養費用之基準，尚屬過高，並不足採。
六、綜上所述，被告乙○○與被告戊○○均應負擔扶養費給付義
    務債務，惟兩人間並無負連帶責任之意思表示或依法律規定
    應負連帶責任，因此僅其中一被告清償時，他被告於清償範
    圍內同免責任而已，此即學說上不真正連帶債務。是原告基
    於無因管理之法律關係，請求被告乙○○或戊○○給付其代
    墊之扶養費用622,272 元，及各自自起訴狀繕本送達於被告
    之翌日，即被告乙○○自94年5 月31日起，被告戊○○自94
    年6 月1 日起（均有起訴狀送達證書為憑）至清償日止按年
    息5%計算之利息，為有理由，應予准許。逾此部分之請求，
    為無理由，應予駁回。原告既得以無因管理法律關係請求，
    爰不再就原告不當得利之請求論究。
七、本判決之基礎已臻明確，兩造其餘之攻擊防禦方法及舉證，
    核與判決之結果無影響，即無一一審究之必要，併此敘明。
八、據上論結，本件原告請求為一部分有理由，一部分無理由，
    依民事訴訟法第385 條第1 項前段、第79條、第85條第1 項
    ，判決如主文。
中　　華　　民　　國　　94　　年　　10　　月　　21　　日
                  民事第五庭法　官　古振暉
正本係照原本作成。
如不服本判決，應於送達後20日內，向本院提出上訴狀並表明上
訴理由，如於本判決宣示後送達前提起上訴者，應於判決送達後
10日內補提上訴理由書（須附繕本）。
中　　華　　民　　國　　94　　年　　10　　月　　21　　日
                                書記官　周志揚